---
title: "00_consignes"
author: "Fabien Kon-Sun-Tack"
date: "`r Sys.Date()`"
output:
  html_document:
    fig_caption: yes
    toc: yes
    toc_float: true
    toc_depth: 5
---

## Objectifs de la semaine

prise en main des données, stat descriptives

## Prise en main de git/github

Cloner le dossier epinova

Suivre la demo ici : https://privefl.github.io/R-presentation/rstudio-git.html#1

Autre lien utile: https://r-pkgs.org/git.html

Faire un test:

- git pull
- git commit
- git push

## Prise en main Rmarkdown

Lire la présentation ici: https://privefl.github.io/R-presentation/rmarkdown.html#1

Faire un test : 

- copier le fichier 20210419_analysis.Rmd
- générer un html à l'aide de la commande `knit` dans RStudio
- faire des modifications (ajout d'un chunk R par exemple)
- générer un html à l'aide de la commande `knit` dans RStudio

## Téléchargement des données

Nature des données:

- condition A: HCT116 double KO DNMT1-DNMMT3 : `DbKO`
- condition A: HCT116 simple KO DNMT1 : `D1KO`
- condition C: HCT116 WT serum : `WTws`
- condition D: HCT116 WT serum déprivation 24h : `WTwo`

Télécharger l’étude au format `epimedtools` depuis cette URL : http://epimed.univ-grenoble-alpes.fr/downloads/florent/hadaca/results/study_hadaca_epic.rds

Copier les données dans le dossier data. **Attention**, ne jamais mettre les données sur github (trop volumineux).

Dans tous les documents d'analyses, chercher les données à l'aide d'un chemin relatif du type `data = readRDS("../../data/study_hadaca_epic.rds")`.

S’inspirer du code suivant pour réaliser les analyses demandées.


## Analyse des données

### Statistiques descriptives

Charger les données :

```{r label="loading data"}
if (!exists("mreadRDS")) {mreadRDS = memoise::memoise(readRDS)}
s = mreadRDS("../../data/study_hadaca_epic.rds")
```

Les informations sur le design experimental se trouvent dans la dataframe `s$exp_grp`

```{r , echo=TRUE, results="verbatim"}
table(substr(s$exp_grp$cond, 1, 4))
```


Les données se trouvent dans la dataframe `s$data`: 865918 sondes de méthylation pour 32 échantillons (4 conditions x 8 réplicats).

```{r , echo=TRUE, results="verbatim"}
dim(s$data)
head(s$data)
```

Les informations sur les sondes (locatisation, chromosome, feature, gène associé...) se trouvent dans la dataframe `s$platform`.

```{r , echo=TRUE, results="verbatim"}
dim(s$platform)
colnames(s$platform)
head(s$platform)
```

*Consignes*:

- Prendre en main les données
- Combien de conditions? Combien de réplicats? Combien de variables?
- Visualisation les données (par condition), par exemple à l'aide des fonctions suivantes : `density`, `hist`, ACP (voir 01_pca.Rmd) ou autres...

### Test statistiques et analyse différentielle

*Consignes*:

[1] Réaliser des test univariés (pour chaque sonde) sur les moyennes entre conditions A-C, B-C et C-D. 

Par exemple à l'aide de: http://www.sthda.com/french/wiki/test-de-student-avec-r

[2] Réaliser des test univariés (pour chaque sonde) des variances entre conditions A-C, B-C et C-D.

Par exemple à l'aide de: http://www.sthda.com/french/wiki/test-f-comparaison-de-deux-variances-avec-r

[3] Corriger les p-valeurs par Benjamini-hochberg

[4] Visualisation par:  

- volcano plot
- manhattan plot (en utilisant les coordonnées des sondes)

### Integration des résultats

Combien de sondes varient (moyenne) dans toutes les combinaisons A-C, B-C et C-D? 

Est-ce que le sens de variation est toujours le même?

Combien de sondes varient à la fois en moyenne ET en variance dans chaque combinaison?

Combien de sondes ont une variance différente pour une même moyenne dans chaque combinaison?

## Interprétation et conclusion

A rédiger
